最高法院刑事判決　　　　　　九十四年度台上字第六五０六號
　　上　訴　人　台灣高等法院檢察署檢察官
　　被　　　告　甲○○
　　　　　　　　　　　　號5樓.
上列上訴人因被告偽造文書案件，不服台灣高等法院中華民國九
十二年三月三十一日第二審判決（九十二年度上訴字第一六七號
；起訴案號：台灣板橋地方法院檢察署九十一年度偵字第一六一
七二號），提起上訴，本院判決如下：
    主  文
原判決關於行使變造私文書部分撤銷，發回台灣高等法院。
    理  由
本件原判決認定被告甲○○係碩盈有限公司（設於台北縣三重市
○○街十二之一號；下稱碩盈公司）之負責人，該公司自民國八
十八年十一月起，受坤杰興業有限公司（下稱坤杰公司）委託，
代辦坤杰公司記帳及報稅、繳稅等事宜，約定每兩個月由坤杰公
司支付新台幣（下同）八千元予碩盈公司作為報酬。被告承接上
開業務後，基於意圖自己不法所有之概括犯意，自八十九年一月
間起至九十年四月起，連續利用為坤杰公司辦理報稅繳稅之機會
，在碩盈公司以傳真方式浮報金額，使坤杰公司陷於錯誤，而依
期將款項匯入碩盈公司帳戶託其代為繳稅，因此詐得原判決附表
所示之差額共計三萬七千三百五十三元（被告詐欺部分，已判處
罪刑確定）。嗣雙方因故交惡，且坤杰公司負責人趙紫蘭發覺應
繳稅額有異，遂於九十年十月間要求被告交付坤杰公司之「營業
人銷售額與稅額申報書」供其查核，被告為隱瞞上開詐欺情事，
竟另行起意，於九十年十月二十四日在碩盈公司內，將其以坤杰
公司名義製作，已向台北縣政府稅捐稽徵處繳納稅款，並經台北
縣政府稅捐稽徵處承辦人員蓋妥核收印文之九十年一、二月「營
業人銷售額與稅額申報書」收執聯上「本期應實繳稅額」稅額項
記載「四萬零五百四十一」部分，變造為「四萬二千五百四十一
」，及將九十年三、四月份「營業人銷售額與稅額申報書」稅額
項記載「一萬四千三百四十五」部分，變造為「一萬六千三百四
十五」，再同時傳真坤杰公司以行使，使坤杰公司誤認其按上開
金額替坤杰公司繳納稅款，均足以生損害於稅捐稽徵機關在該申
報書收執聯上證明已收稅款金額之正確性及坤杰公司。嗣因坤杰
公司另向台北縣政府稅捐稽徵處申請留存之申報書影本核對後，
始為坤杰公司發覺等情。因而撤銷第一審之科刑判決，就此部分
改判仍論處被告行使偽造私文書，足以生損害於公眾及他人罪刑
，固非無見。
惟查：(一)科刑之判決書，須將認定之犯罪事實詳記於事實欄，然
後於理由內逐一說明其憑以認定之證據，以使宣示之主文與所載
之事實及理由互相適合，否則即屬理由矛盾之違法。原判決事實
欄記載被告於九十年十月二十四日，在碩盈公司內，變造其前以
坤杰公司名義製作並向台北縣政府稅捐稽徵處繳納稅款，經台北
縣政府稅捐稽徵處蓋妥核收印文之九十年一、二月及同年三、四
月「營業人銷售額與稅額申報書」收執聯二紙上「本期應實繳稅
額」稅額項之記載，再同時傳真坤杰公司以行使，使坤杰公司誤
認其係按上開金額替坤杰公司繳納稅款，足以生損害於稅捐稽徵
機關在該申報書收執聯上證明已收稅款金額之正確性及坤杰公司
等情。並於理由一說明被告變造之「營業人銷售額與稅額申報書
」收執聯，係經台北縣政府稅捐稽徵處蓋妥核收印文後交還申報
人，作為表示已收到營業人之營業稅申報及上載稅款證明之用等
語。似認被告基於業務上關係所製作之「營業人銷售額與稅額申
報書」收執聯，經承辦人員受理及收訖款項，並於「核收機關及
人員蓋章處」欄蓋用圓戳日期章後，已具有收據之性質。而該收
據既由台北縣政府稅捐稽徵處之公務員職務上所製作，自應屬刑
法上之公文書。惟原判決分別於理由二及主文，說明被告係犯刑
法第二百十六條、第二百十條行使變造私文書罪，及宣示被告行
使變造私文書，足以生損害於公眾及他人之罪刑，自有適用法則
不當及理由矛盾之違法。(二)審理事實之法院，對於案內一切證據
，除認為不必要者外，均應詳為調查，然後基於調查所得之心證
，以為判斷事實之基礎。如有應行調查之證據未經依法調查，證
據雖已調查而其內容尚未明瞭，遽行判決，均屬應於審判期日調
查之證據而未予調查之違法。原判決事實欄認定被告變造「營業
人銷售額與稅額申報書」收執聯「本期應實繳稅額」欄金額之記
載後，再傳真予坤杰公司以行使，足以生損害於稅捐稽徵機關在
該收執聯上證明已收稅款金額之正確性及坤杰公司等情。理由內
固依憑被告於偵查、第一審及原審之自白，與卷附「營業人銷售
額與稅額申報書」，而為說明。惟被告傳真予坤杰公司之「營業
人銷售額與稅額申報書」收執聯二紙（發查字卷第四０、四一頁
），經與卷附台北縣政府稅捐稽徵處九十年六月二十六日九十北
稅工字第九五００一號函所附申報書（同上卷第三七、三八頁）
相核結果，二者格式似非完全相同。且前者之「申報單位蓋章處
（統一發票專用章）」記載「附：1.統一發票明細表三分。2.進
項憑證五十三分。3.退回（出）及折讓證明單二分」、「附：1.
統一發票三分。2.進項憑證八十五分。3.退回（出）及折讓證明
單六分」；後者之「申報單位蓋章處（統一發票專用章）」則均
僅記載「4.營業稅繳款書申報聯一分」。顯非一致。又被告申報
時營業稅法（已修改名稱為：加值型及非加值型營業稅法）第三
十五條第一項規定：營業人除本法另有規定外，不論有無銷售額
，應以每二月為一期，於次期開始十五日內，填具規定格式之申
報書，檢附退抵稅款及其他有關文件，向主管稽徵機關申報銷售
額、應納或溢付營業稅額。其有應納營業稅額者，應先向公庫繳
納後，檢同繳納收據一併申報。是被告傳真予坤杰公司之「營業
人銷售額與稅額申報書」收執聯，既經台北縣政府稅捐稽徵處承
辦人員於「核收機關及人員蓋章處」欄內蓋章，似可供證明台北
縣政府稅捐稽徵處於收訖稅款之同時，並已收受坤杰公司所提出
之「統一發票明細表」、「進項憑證」及「退回（出）及折讓證
明單」等文件之用。則上揭文書內容中關於申報時提出文件部分
，若亦係被告變造無訛，屬被告行使該經變造具有收據性質之文
書行為之一部，為起訴效力所及，事實審法院仍應予以審理，自
有詳查之必要。原判決就此部分置諸未論，僅認定被告變造「本
期應實繳稅額」欄之金額，自有應於審判期日調查之證據而未予
調查之違法。以上或為檢察官上訴意旨所指摘，或屬本院得依職
權調查之事項，應認原判決關於行使變造私文書罪部分，有撤銷
發回更審之原因。至原判決就變造行使偽造私文書不另為無罪之
諭知部分，本乎審判不可分之原則，併予發回，附此敘明。
據上論結，應依刑事訴訟法第三百九十七條、第四百零一條，判
決如主文。
中　　華　　民　　國　九十四　年　 十一 　月 　十八 　日
                      最高法院刑事第十一庭
                          審判長法官  洪　清　江
                                法官  石　木　欽
                                法官  李　伯　道
                                法官  林　勤　純
                                法官  陳　晴　教
      本件正本證明與原本無異
                                      書  記  官
中　　華　　民　　國　九十四　年　 十一 　月　二十五　日
                                                      Ｔ
